【裁判字號】    95,訴,766
【裁判日期】    950821
【裁判案由】    公共危險
【裁判全文】
臺灣臺北地方法院刑事判決               95年度訴字第766號
    公  訴  人  臺灣臺北地方法院檢察署檢察官
    被      告  乙○○
    指定辯護人  本院公設辯護人  丙○○
上列被告因公共危險案件，經檢察官提起公訴（九十五年度偵緝
字第八八０號），本院判決如下：
    主  文
乙○○放火燒燬現供人使用之住宅未遂，處有期徒刑參年柒月。
扣案打火機貳個，均沒收。
    事  實
一、乙○○為蔣玉秀之前夫，於民國九十四年十月十二日下午三
    時許，酒後為向蔣玉秀及渠二人之女兒康成莉索取款項，遂
    至臺北市○○區○○路二段三四巷二八弄五號二樓之五蔣玉
    秀及康成莉住處，乙○○於敲打蔣玉秀住處房門並叫罵後，
    因蔣玉秀、康成莉均未在家而無人應門，經乙○○撥打電話
    覓得康成莉仍未獲置理後，其心生氣憤，竟基於放火燒燬現
    供蔣玉秀、康成莉所使用住宅，明知該處走廊狹小且擺放紙
    箱、報紙及鞋櫃等屬易燃物品而極易延燒及該住宅，仍取出
    蔣玉秀擺放在住處大門前走廊屬易燃物之紙箱內報紙，而以
    自己所有之打火機二枚點燃報紙數張，使該報紙起火燃燒後
    延燒而燒燬其旁蔣玉秀所有之紙箱、鞋櫃暨其內鞋子、整理
    箱等物品（此涉犯毀損罪嫌部分未據告訴），並蔓延燒及該
    處走廊東北面牆壁達泥灰剝落、隔間牆磚頭外露之程度，走
    廊內二側牆壁、天花板及窗戶外牆亦遭延燒燻黑，乙○○見
    狀心生害怕，雖曾試圖以其旁放置之鞋子、掃把及滅火器一
    個滅火，惟見無法控制而未繼續為防止行為，幸經同樓層該
    處隔鄰住戶羅夏珠因聽聞乙○○之喧鬧聲而心生警覺，由其
    住宅內之監視器發覺該處走道濃煙漫佈而迅即撥打一一九通
    知消防員前往處理，經臺北市政府警察局大安分局新生派出
    所及臺北市政府消防局派員立即到場灌救滅火，而撲滅該處
    火勢後，始未發生燒燬該住宅之結果，到場處理員警並於同
    日下午四時三十分許，在上址自乙○○身上當場扣得上開其
    所有供上開放火所用之打火機二個。
二、案經臺北市政府警察局萬華分局報請臺灣臺北地方法院檢察
    署檢察官偵查起訴。
    理  由
一、訊據被告乙○○於本院審理中已坦承有上開以自己所有打火
    機點燃該處紙箱內報紙並致延燒其旁紙箱、鞋櫃等物品，暨
    燒及薰黑牆壁等事實，其雖辯稱當日酒後意識不清，並無放
    壞燒燬該住宅之故意云云，然查：
（一）鑑定證人陳君毅於偵查中已結證以：案發現場不存在自燃
      起火物質，故本案起火燃燒原因非自燃產生，又無電線走
      火情形，應係遭人用明火縱火之可能性較高等語，而卷附
      臺北市政府消防局九十四年十一月十八日檔案編號Ａ０五
      Ｊ一二Ｐ一號火災原因調查報告書一份（含火災原因調查
      報告書摘要、火災現場勘查人員簽到表、火災現場勘查紀
      錄及原因研判、臺北市政府消防局（隊）金華分隊火災出
      動觀察紀錄、臺北市政府消防局談話筆錄、調查筆錄、現
      場附近位置圖、現場物品配置圖、現場照相位置圖及現場
      照片等）亦認本案起火燃燒原因，因電氣因素致起火燃燒
      之可能性較小，且排除掉落火種（包括菸蒂）致起火燃燒
      之可能性，而遭人用明火縱火之可能性較大，且被害人蔣
      玉秀上開住處前走廊之鞋櫃等物品因受燒毀損，走道三面
      牆壁受燒致呈現東北面牆壁泥灰剝落、隔間牆磚頭外露，
      走道內牆、天花板及窗戶外牆亦有燻黑等情，復有上開現
      場照片等在卷可佐，與被告自承有以打火機點燃報紙之情
      節相互參照，已可見就本案起火原因應係被告此放火行為
      所致。
(二） 其次，關於被告此放火行為是否目的在燒燬被害人蔣玉秀
      所使用住宅部分，證人即被告之女兒康成莉於偵查中已結
      證稱：當日伊有接獲被告所撥打之多通電話，初始被告有
      很生氣表示要放火燒伊住處，後幾通電話則很驚嚇的表示
      伊住處已失火，經伊聯繫住處管理員才得知該處果已起火
      ，事後發現住宅門外走廊牆壁、天花板、牆壁、鞋櫃、鞋
      子等物品已遭燒燬等語，並據證人即被告前妻蔣玉秀證稱
      該處鞋櫃確遭燒燬等語，加之證人即該處同樓層住戶羅夏
      珠於偵查中亦結證稱：伊當日在住處內聽聞外面有人謾罵
      「我一個人被關沒關係，放一把火把你們家燒掉」等語，
      又有踹門聲響，長達約二十分鐘，其間伊有開門探看發現
      是被告在上開被害人蔣玉秀住處門前，後來伊聽見被告又
      說「我是你老爸後」，又從家中監視器查看走廊外動靜，
      發現被告正往三樓跑，之後隔一至二分鐘即發覺有煙霧，
      伊打開門發覺被害人蔣玉秀住處前有長達約兩公尺火線燃
      燒中，伊才撥打電話報警，當時該處除被告外並無其他人
      等語，已可見被告於起火燃燒前確有在該處謾罵並以電話
      向其女兒表示欲放火燒該住宅等言詞，因仍未獲置理而心
      生氣憤，隨即點燃置放該處之報紙，以被告復自承該處走
      廊狹窄，所點燃報紙距離其旁紙箱甚為接近之狀況，其對
      所點燃報紙足以延燒而燒毀該住宅一事，當知之甚明，參
      酌其事發當時復有叫囂欲燒燬該房屋之言詞，其有放火燒
      燬該住宅之犯意，實甚明確。另被告雖陳稱上開行為係酒
      後所為，但其被告於本院訊問時亦自承至該處時之意識尚
      清楚，以其斯時復有撥打電話與其女兒康成莉之能力，如
      後述，見火勢擴大後且有試圖滅火以中止燒燬該住宅結果
      發生之辨別能力，均足見其當時對自己所為仍有清楚辨識
      能力。
（三）又被告陳稱於發現起火後心生害怕，有先以放置旁邊之鞋
      子、掃把等物撲打火勢，見無法以此方式予以控制，循印
      象至該棟三樓覓得滅火器使用後，仍無法防止火勢蔓延一
      節，業據證人即第一時間到場撲滅火勢之消防隊分隊長甲
      ○○結證稱：伊等據報前往滅火時，在火災現場有發現一
      人臉部及衣服被煙燻，該人係伊在現場所見到唯一一位，
      地上則有一支被使用過之滅火器，大小約為一般小型可懸
      掛牆上之形式，當時地上有發現滅火器噴出之粉末，該滅
      火器是空的，但伊等抵達時火勢並未遭撲滅，在樓下還可
      見到火舌由走廊窗戶冒出，伊等在幾分鐘內即撲滅火勢，
      但該處濃煙散佈在樓層，後續還有排煙之處理，到場時該
      住宅門口有一櫃子著火，大門雖遭延燒但並未燒至門內部
      分等語，再參諸證人羅夏珠於偵查中亦證稱伊發現有濃煙
      冒出前，有見到被告往三樓跑之動作，觀諸被告提出事後
      賠償該起火處住宅相關修繕費用之明細中，且可見有填充
      滅火器內粉末之紀錄，有報價單一份附卷可稽，被告於起
      火後有試圖實施滅火之行為，應屬實在，惟如前述，被告
      放火前有叫囂欲燒燬該房屋之言詞，以其所自承點燃報紙
      等情狀復堪認其係在明知該行為足發生燒燬該住宅下仍決
      意為之，其初始應係基於放火燒燬該住宅之故意，上開滅
      火行為僅係在起火後心生警惕，始試圖實施滅火行為，但
      依證人甲○○所述情節，於消防隊員抵達前被告既已停止
      實施滅火而難認已盡力予以防止，且該結果發生之防止係
      出於消防隊員據報即時趕至撲滅火勢所致，被告辯稱行為
      時並非基於燒燬該住宅之故意，並無足採。此外，復有扣
      案被告為上開行為時所攜帶使用之打火機二個可資參佐，
      是本案事證已臻明確，被告上開犯行，洵堪認定。
二、查被告基於放火燒燬上述供人使用住宅之犯意而為上開放火
    行為，但因消防隊員即時撲滅火勢始未生燒燬該住宅之結果
    ，核其所為，係犯刑法第一百七十三條第三項、第一項放火
    燒燬現供人使用之住宅未遂罪。被告於放火前雖有在該處叫
    囂欲放火燒燬該房屋之行為，然其所叫囂對象之被害人蔣玉
    秀、康成莉實際上並未在該處而得以聽聞，尚難認此係對被
    害人蔣玉秀、康成莉為恐嚇行為，而被害人康成莉斯時雖曾
    接獲數通被告所撥打電話，並有提及欲放火燒燬該住宅，惟
    證人康成莉亦證稱被告與伊母親之前起爭執時即曾酒後多次
    對伊母親表示要燒房子，以證人康成莉當場對被告言詞並未
    置理，被告又係接續撥打電話多通未獲置理而為此言語，被
    害人康成莉事後亦難認有提出告訴等因而心生害怕之情狀，
    ，被告有無危害被害人康成莉安全之恐嚇故意，容有疑問，
    且亦難認被害人康成莉有畏懼而致生危害其安全之情形，尚
    無從謂被告就此有恐嚇之行為，附予說明。又按，被告行為
    後，刑法業於九十四年二月二日修正公布，且依刑法施行法
    第十條之一規定，於九十五年七月一日生效施行（下稱修正
    後刑法），關於本件刑法變更後新舊法律適用問題，雖然刑
    法第二條第一項規定業經修正，惟此規定本身僅係新、舊法
    比較適用之宣示性指導原則，並非實體刑罰法律，故該條文
    本身自不生行為後法律變更之比較適用問題（臺灣高等法院
    暨所屬法院因應新修正刑法施行座談會研討結果參照），自
    應依修正後刑法第二條第一項：「行為後法律有變更者，適
    用行為時之法律。但行為後之法律有利於行為人者，適用最
    有利於行為人之法律」之規定決之，合先敘明。再就此新舊
    法適用問題之決定，於比較時應就罪刑有關之共犯、未遂犯
    、想像競合犯、連續犯、牽連犯、結合犯以及累犯加重、自
    首減輕、暨其他法定加減原因、與加減例等一切情形，綜其
    全部之結果，而為比較，再適用有利於行為人之法律處斷，
    不能割裂而分別適用有利益之條文（參見最高法院二十四年
    上字第四六三四號、二十七年上字第二六一五號刑事判例意
    旨及最高法院九十五年五月二十三日九十五年度第八次刑庭
    會議決議）。是本案被告實施上開放火燒燬被害人蔣玉秀所
    使用住宅之行為後，係因消防隊員即時撲滅火勢而未發生燒
    燬該住宅之結果，關於未遂犯之規定，修正前刑法第二十五
    條第一項係以已著手於犯罪行為之實施而不遂者，為未遂犯
    ，依修正前刑法第二十六條前段規定，此未遂犯之處罰得按
    既遂犯之刑減輕之，刑法修正後係將該修正前刑法第二十六
    條前段規定移列至修正後刑法第二十五條規定第二項，仍以
    未遂犯之處罰，以有特別規定者為限，並得按既遂犯之刑減
    輕之，就未遂犯之定義及得按既遂犯之刑減輕等規定意旨並
    無變更，就此尚無法律變更問題之適用，而關於中止犯之規
    定，修正前刑法第二十七條規定僅限於已著手於犯罪行為之
    實行，而因己意中止或防止其結果之發生者，始應減輕或免
    除其刑，修正後刑法第二十七條第一項則規定：「已著手於
    犯罪行為之實行，而因己意中止或防止其結果之發生者，減
    輕或免除其刑。結果之不發生，非防止行為所致，而行為人
    已盡力為防止行為者，亦同」，增列已盡力為中止行為後，
    縱使結果之不發生非該防止行為所致，仍有中止犯關於減輕
    或免除其刑規定之適用，但本案被告上開放火行為已完成後
    ，雖有上述試圖滅火之行為，惟尚不足以防止結果發生，且
    其在消防員抵達前復已停止上述滅火行為，尚難認其有盡力
    防止該結果發生之情形，而與修正後刑法第二十七條第一項
    後段關於準中止犯規定須有盡力防止行為者有間，被告就此
    仍屬普通未遂，以未遂犯之性質應適用行為時即修正前刑法
    第二十六條前段規定，減輕其刑。爰審酌被告前曾因過失傷
    害、酒醉駕車等案件，先後經法院判處拘役四十日、四十五
    日，如易科罰金，均以三百元折算一日並確定在案，有臺灣
    高等法院被告前案紀錄表一份可考，素行非佳，且其僅出於
    細故即至已離異之前妻即被害人蔣玉秀住處滋事，並進而為
    上開放火行為，絲毫未念及使用該住宅之被害人蔣玉秀為其
    前妻、康成莉則為其女兒，以該住宅又係位於該棟建物之二
    樓，對居住同建物之其他住戶易造成甚大驚嚇，其所為對渠
    等所造成之損害非輕，對公共危險之妨害亦非輕微，但其犯
    後已坦承部分犯行，放火後並有心生警惕曾試圖滅火之舉動
    ，犯後且就該房屋暨其內物品遭燒損部分予以修繕，並購置
    蛋糕等向受驚住戶致歉，有報價單、食品訂購單暨被害人蔣
    玉秀出具各該款項均由被告給付之證明單等件在卷可佐，犯
    後態度良好，及其犯罪手段、目的等一切情狀，量處如主文
    所示之刑。至於扣案打火機二支，係被告所有，以其均攜帶
    至該處且其中一枚之點火作用果足以發生起火燃燒之效果，
    此應係供被告為上開放火行為所用之物，應依刑法第三十八
    條第一項第二款規定，併予宣告沒收。
據上論斷，應依刑事訴訟法第二百九十九條第一項前段，刑法第
二條第一項前段、第一百七十三條第三項、第一項、修正前刑法
第二十六條前段、刑法第三十八條第一項第二款，判決如主文。
本案經檢察官李鴻維到庭執行職務
中    華    民    國    95    年    8     月    21    日
                  臺灣臺北地方法院刑事第四庭
                          審判長法  官  劉慧芬
                                法  官  李桂英
                                法  官  林麗真
上正本證明與原本無異。
如不服本判決，應於判決送達後十日內，向本院提出上訴狀。
                                書記官  蕭承信
中    華    民    國    95    年    8     月    21    日
附錄本案論罪科刑法條全文
中華民國刑法第173條
（放火或失火燒燬現住建築物及交通工具罪）
放火燒燬現供人使用之住宅或現有人所在之建築物、礦坑、火車
、電車或其他供水、陸、空公眾運輸之舟、車、航空機者，處無
期徒刑或7年以上有期徒刑。
失火燒燬前項之物者，處 1 年以下有期徒刑、拘役或 5 百元以
下罰金。
第 1 項之未遂犯罰之。
預備犯第 1 項之罪者，處 1 年以下有期徒刑、拘役或 3 百元以
下罰金。


司法院資訊處製作；財團法人民間司法改革基金會備份。
